【裁判字號】    99,訴,966
【裁判日期】    990817
【裁判案由】    清償借款
【裁判全文】
臺灣臺北地方法院民事判決               99年度訴字第966號
原      告  國泰世華商業銀行股份有限公司
法定代理人  甲○○
訴訟代理人  謝協昌律師
被      告  乙○○
法定代理人  戊○○
            丙○○
訴訟代理人  丁○○
上列當事人間請求清償借款事件，本院於民國99年8月3日言詞辯
論終結，判決如下：
    主      文
原告之訴及假執行之聲請均駁回。
訴訟費用新臺幣肆萬貳仟肆佰捌拾壹元由原告負擔。
    事實及理由
一原告起訴主張：
  (一)訴外人陳鵬仁為被告之子，陳鵬仁前於民國93年11月間向伊
    提出貸款之請求，並表示被告願提供所有坐落臺北市○○區
    ○○段四小段124地號土地應有部分1/5，及其上716 建號（
    門牌號碼臺北市○○路168 巷14號）房屋（下稱系爭房地）
    為擔保。因陳鵬仁就系爭房地之擔保借款成數不高，且系爭
    房地係坐落於臺北市○○路之精華地段，伊遂不疑有他，而
    於93年12月17日同意由陳鵬仁邀同被告為連帶保證人，向伊
    借款新臺幣（下同）450 萬元，並由被告提供系爭房地為擔
    保，設定最高限額抵押權540 萬元予伊。
  (二)詎陳鵬仁於96年1月起即未依約繳息，伊乃於97年1月16日與
    陳鵬仁協調變更貸款承作條件，約定就已清償部分得轉為短
    期擔保放款，額度為45萬元，嗣因陳鵬仁繳息不正常，該短
    期放款即停止流用，而轉為中期放款；另就未清償之401 萬
    元部分，則分為2筆長期放款，額度各為376萬元、25萬元。
  (三)惟陳鵬仁於97年7 月仍未依約繳息，經伊請求後，陳鵬仁雖
    為小額清償，然迄今就前開3筆借款仍各有本金389,921元、
    3,559,808元、238,668元及利息、違約金未償。被告既為該
    3 筆借款之連帶保證人，自應負連帶清償之責，爰依兩造間
    之連帶保證契約，提起本件訴訟等語。
  (四)聲明為：
    1.被告應給付原告3,559,808元，及自97年7月22日起至清償
      日止，按年息4.48%計算之利息，暨自97年8月23日起至清
      償日止，逾期在6個月內者按上開利率10%，逾期超過6 個
      月者按上開利率20%計算之違約金。
    2.被告應給付原告389,921元，及自97年7月27日起至清償日
      止，按年息5.05%計算之利息，暨自97年8月28日起至清償
      日止，逾期在6個月內者按上開利率10%，逾期超過6 個月
      者按上開利率20%計算之違約金。
    3.被告應給付原告238,668元，及自97年7月27日起至清償日
      止，按年息4.48%計算之利息，暨自97年8月28日起至清償
      日止，逾期在6個月內者按上開利率10%，逾期超過6 個月
      者按上開利率20%計算之違約金。
    4.願供擔保請准宣告假執行。
二被告則抗辯：
  (一)伊於91年8 月29日因腦溢血中風，嗣經鈞院法官於92年間親
    至亞東紀念醫院與精神科醫師共同會診，醫師診斷後認定伊
    認知功能有重度損害，無識別能力及表達能力，已達心神喪
    失致不能處理自己事務之程度，鈞院遂於93年2 月25日以92
    年度禁字第210 號裁定宣告伊為禁治產人，而無行為能力，
    並於93年2月27日發函通知中山戶政事務所，該所復於93年3
    月3 日在伊個人資料之「特殊註記」項下註記「受禁治產宣
    告」。是伊既為無行為能力之人，依民法第15條、第75條、
    第76條規定，伊未經法定代理人代理所為之法律行為，均屬
    無效。
  (二)原告雖稱伊為擔保陳鵬仁對原告債務之清償，於93年12月17
    日提供伊所有系爭房地設定最高限額540 萬元之抵押權予原
    告，並擔任陳鵬仁向原告借款之連帶保證人，且原告嗣於97
    年1 月16日協調變更貸款承作條件云云。惟伊於93年12月17
    日至97年1 月16日期間已為禁治產人，伊法定代理人即法定
    監護人戊○○、丙○○認系爭貸款契約書、抵押權設定契約
    書及貸款契約變更同意書上之簽名均非伊所親簽，且所蓋印
    章亦非伊之印鑑章；又該等契約書上均無伊法定監護人之簽
    名，伊法定監護人完全不知亦不同意伊擔任系爭借款之連帶
    保證人並提供系爭房地為擔保，是系爭抵押權設定契約及連
    帶保證之法律行為均自始當然無效。
  (三)聲明為：
    1.原告之訴及假執行之聲請均駁回。
    2.如受不利判決，願供擔保請准宣告免為假執行。
三得心證之理由：
  (一)原告起訴主張：訴外人陳鵬仁向其借款3 筆未償，被告為該
    等借款之連帶保證人，依法應負連帶清償之責，爰依兩造間
    之連帶保證契約，請求被告清償該等欠款等語。被告則抗辯
    ：其業於93年2 月25日經法院宣告為禁治產人，依法由其父
    母戊○○、丙○○為法定監護人，其與原告所為法律行為未
    經其監護人同意，該連帶保證契約係屬無效等語。經查：
    1.按97年5月2日前之民法第14條第1 項、第15條分別規定：
      「對於心神喪失或精神耗弱致不能處理自己事務者，法院
      得因本人、配偶、最近親屬二人或檢察官之聲請，宣告禁
      治產」、「禁治產人，無行為能力」，嗣該等規定於97年
      5月2日修正為：「對於因精神障礙或其他心智缺陷，致不
      能為意思表示或受意思表示，或不能辨識其意思表示之效
      果者，法院得因本人、配偶、四親等內之親屬、最近一年
      有同居事實之其他親屬、檢察官、主管機關或社會福利機
      構之聲請，為監護之宣告」、「受監護宣告之人，無行為
      能力」；又民法總則施行法第4條第2項、第4-1條、第4-2
      條分別規定：「民法總則中華民國97年5月2日修正之條文
      施行前，已為禁治產宣告者，視為已為監護宣告，並於修
      正施行後，適用修正後之規定」、「民法規定之禁治產或
      禁治產人，自民法總則中華民國97年5月2日修正之條文施
      行後，一律改稱為監護或受監護宣告之人」、「中華民國
      97年5月2日修正之民法總則第14條至第15條之2 之規定，
      自公布後1年6個月施行」。而前開修正後民法第14條至第
      15條之2之規定，業於97年5月23日公布，並於98年11月23
      日施行，是在此日前受禁治產宣告之人，視為已為監護宣
      告，並應改稱為受監護宣告人。
    2.查被告業於93年2月25日經本院以92年度禁字第210號裁定
      宣告為禁治產人，本院並已通報臺北市中山區戶政事務所
      為禁治產註記，該所則於同年3月3日在被告之戶籍資料上
      為此註記等情，有該裁定、本院公函及臺北市中山區戶政
      事務所出具之特殊註記資料查詢表在卷可稽（見本院卷第
      45頁、第36-37 頁），揆諸前開說明，被告即為受監護宣
      告人，依法無行為能力，其所為之意思表示無效，應由其
      法定代理人即其監護人代為或代受意思表示（民法第75條
      、第76條參照）。
    3.原告主張訴外人陳鵬仁於93年底曾邀同被告為連帶保證人
      ，向其借款450 萬元，並由被告提供系爭房地為擔保，予
      其設定擔保金額為540 萬元之本金最高限額抵押權；嗣針
      對前開借款，陳鵬仁、被告與其在97年1 月協商變更借款
      條件，將該筆借款變更為3筆金額各為376萬元、25萬元、
      45萬元之長期及中期擔保借款等情，雖據提出與所述相符
      之貸款契約書、貸款變更同意書為證（見本院卷第6-14頁
      、第17- 19頁），然被告之訴訟代理人表示無法確認該等
      契約書上被告之簽名，究否為其親為，是被告是否曾向原
      告為締結連帶保證契約之意思表示一節，尚非無疑。退步
      言之，縱認該等簽名確實係被告親為，其在該等契約書上
      簽名，乃表明與原告締結連帶保證契約之意，惟在被告與
      原告為上開法律行為時，被告為受監護宣告人，其所為意
      思表示無效，該等連帶保證契約即屬無效，原告執此無效
      之連帶保證契約訴請被告負連帶保證之責，即非有理。
  (二)綜上所述，兩造間並無有效之連帶保證契約存在，則原告依
    連帶保證契約之約定，訴請被告負清償借款之責，給付如訴
    之聲明各項所示之本金、利息、違約金，即無理由，不應准
    許。原告之訴既經駁回，其假執行之聲請即失所附麗，應併
    予駁回之。
  (三)本件事證已明，兩造其餘攻擊防禦方法及舉證，核與判決結
    果無影響，爰不再一一論列，併予敘明。
四訴訟費用負擔之依據：民事訴訟法第78條。
中    華    民    國    99    年    8     月    17    日
                  民事第六庭    法  官  陳婷玉
以上正本係照原本作成
如對本判決上訴，須於判決送達後20日內向本院提出上訴狀。如
委任律師提起上訴者，應一併繳納上訴審裁判費。
中    華    民    國    99    年    8     月    17    日
                                書記官  吳鸝稻

司法院資訊處製作；財團法人民間司法改革基金會備份。
